【裁判字號】    97,訴更一,92
【裁判日期】    980709
【裁判案由】    有關土地登記事務
【裁判全文】
臺北高等行政法院判決
                                    97年度訴更一字第92號
                              .
原      告  甲○○
            乙○○
            丙○○○
            丁○○
            戊○○
            己○○
            庚○○
            辛○○
            壬○○
            癸○○
訴訟代理人  陳金泉律師
            葛百鈴律師
            李瑞敏律師
被      告  臺北縣三重地政事務所
代  表  人  子○○主任）住同.
訴訟代理人  楊景超律師
上列當事人間因有關土地登記事務事件，原告不服臺北縣政府中
華民國94年4月27日北府訴決字第0930507218號訴願決定，提起
行政訴訟，經本院於95年5月25日以94年度訴字第1089號判決撤
銷原處分及訴願決定，被告不服，提起上訴，經最高行政法院於
97年8月14日以97年度第797號判決廢棄原審判決，發回本院更為
審理，本院判決如下：
    主  文
原告之訴駁回。
第一審及發回前上訴審訴訟費用由原告負擔。
    事  實
一、事實概要：緣臺北縣三重市01-12-47道路用地，為一期公共
    設施保留地全面取得徵收案範疇，乃係依臺灣省政府77年5
    月12日召開之「加速取得都市計畫公共設施保留地相關作業
    事宜會議記錄」決議，按圖面核算使用部分之面積辦理徵收
    ，確實用地範圍以實際核准徵收範圍為準；而需用土地管理
    機關臺北縣三重市公所為辦理該01-12-47號道路工程，依既
    有道路現況，並參考道路旁住宅已有建築線之指定，認需用
    坐落臺北縣三重市○○○段田心子小段第72-17、106、
    106-2地號等土地計34筆，面積共約0.7343公頃，乃檢附徵
    收土地計畫書、徵收土地清冊、徵收土地有無妨礙都市計畫
    證明書、徵收土地圖說及土地使用計畫圖等，經臺灣省政府
    分別於77年8月11日以七七府地四字第75396號函（以下簡稱
    臺灣省政府77年8月11日函）及78年3月18日以七八府地四字
    第30481號函（以下簡稱臺灣省政府78年3月18日函）核准徵
    收，臺北縣政府並於78年5月4日以七七北府地四字第253266
    號公告（以下簡稱北縣府78年5月4日公告）徵收及發放補償
    費，暨放置徵收土地範圍圖備供閱覽，並就公告徵收之土地
    為徵收註記。系爭臺北縣三重市○○○段田心子小段第106
    、106-2地號土地2筆均經台灣省政府以78年3月18日函通知
    臺北縣三重地政事務所予以登記核准徵收註記及徵收面積（
    其中106地號土地面積0.0100公頃、徵收面積0.0015公頃；
    106-2地號土地面積0.1508公頃、徵收面積0.0192公頃）在
    案。嗣上開徵收案經公告徵收期滿及補償完畢，被告依臺北
    縣政府79年2月2日七九北府地四字第041108號函，辦理分割
    轉載徵收登記時，因本件徵收非以都市○○道路為範圍，且
    偏差甚多，而被告則係依都市計畫樁位辦理分割並將相關戳
    記登載於都市○○道路土地之登記簿上，且將部分土地辦竣
    所有權移轉登記與需地機關即臺北縣三重市公所，致未查悉
    三重市公所辦理徵收之上開核准申請登記文件，與分割都市
    計畫樁位不符，復因未確實核對分割後之地籍範圍及面積是
    否與實際徵收範圍相符，亦未查對實際狀況，亦即，於79年
    間分別自106地號土地分割出106-6地號土地、自106-2地號
    土地分割出106-10、106-11地號土地時，僅分割後新增之
    106-11地號土地漏未轉登載徵收註記，其餘106、106-2地號
    土地均仍維持原徵收註記，分割後新增之106-6、106-10地
    號土地亦均轉登載徵收註記；迨89年間，分割後新增之
    106-10地號土地（已轉登載徵收註記）復再次分割出106-19
    地號土地，分割後新增之106-19地號土地係屬徵收範圍，卻
    漏未轉登徵收註記，106-10地號土地部分非屬徵收範圍，但
    仍註記徵收字樣；分割新增之106-11地號土地（於79年間分
    割新增漏未轉登載徵收註記）復再次分割出106-20地號土地
    ，分割後新增之106-20地號土地，因79年分割新增之106-11
    地號土地漏未轉登徵收註記，故亦未轉登載徵收註記字樣；
    106地號土地（前於79年間分割出106-6地號土地）於89年間
    亦再次分割出106-13地號土地，迨92年間，分割後新增之
    106-13地號土地又再分割出106-22地號土地，惟分別於89年
    、92年間自106地號土地分割新增之106-13、106-22地號土
    地雖均係劃分為徵收範圍，卻分別於89年、92年間分割新增
    登記時皆漏未轉登載徵收註記字樣等情，致於公告徵收後，
    被告仍受理買賣移轉登記，系爭106-20及106-22地號土地所
    有權遂移轉登記予除原告乙○○、丙○○○、癸○○3人以
    外之原告甲○○、己○○、戊○○、丁○○、庚○○、壬○
    ○、辛○○等7人（以下簡稱原告甲○○等7人）。待被告發
    現上述情形後，乃呈請內政部於92年1月13日以台內地字第
    0920060088號函（以下簡稱內政部92年1月13日函）核准更
    正徵收，並奉臺北縣政府92年10月12日北府地籍字第
    09207725860號函（以下簡稱北縣府92年10月12日函）、92
    年10月22日北府地用字第0920636356號函（以下簡稱北縣府
    92年10月22日函）辦理，並分別於92年12月29日、92年12月
    30日更正登記完畢，臺北縣政府復於92年12月30日以北府地
    用字第0920779646號公告（以下簡稱北縣府92年12月30日公
    告）更正徵收，亦即以更正為登記原因，辦理系爭土地更正
    登記為原登記名義人（即原告甲○○7人之前手，至於原告
    乙○○、丙○○○、癸○○3人，其中原告癸○○係於57年4
    月2日因繼承分別取得系爭106、106-2地號土地所有權各應
    有部分1/4，而為分別共有人，並於58年4月26日登記完畢《
    迨87年10月22日，出賣系爭106-2地號土地所有權應有部分
    1/4予原告庚○○、壬○○、辛○○3人，並於87年12月28日
    移轉所有權登記完畢》；而原告乙○○、丙○○○2人則係
    於77年10月5日，自訴外人游榮義處購得系爭106-2地號土地
    所有權應有部分1/36，並於77年11月1日移轉所有權登記完
    畢在案）後，並辦理徵收移轉登記，即補登載與本件徵收案
    相符之徵收登記，由需用土地人所取得所有權，亦即更正所
    有權人為臺北縣三重市公所。另被告以93年1月6日北縣重地
    登字第0920026069號函（以下簡稱被告93年1月6日函）通知
    原告甲○○等7人，略以渠等原執管之土地所有權狀已依土
    地登記規則第67條規定公告作廢。上開相關之土地徵收註記
    、轉登徵收註記及漏未轉登載徵收註記暨分割、更正登記（
    以上均含原徵收地號、地號、分割年度、原面積、面積、徵
    收面積、所有權人及備註欄《即更正登記依據函文等》）等
    詳細情形，詳如附表1「三重市01-12-47道路工程徵收案清
    理表（三重埔段田心子小段）」所示；「三重市01-12-47道
    路工程三重埔段田心子小段106-22、106-20地號土地所有權
    人異動清理表」詳如附表2所示；「106-20地號土地所有權
    人（含原告）異動情形詳如附表3所示；「106-22地號土地
    所有權人（含原告）異動情形詳如附表4所示。原告不服前
    揭更正登記及被告93年1月6日函，提起訴願，遭決定駁回，
    遂向本院提起行政訴訟。嗣經本院於95年5月25日以94年度
    訴字第1089號判決撤銷原處分及訴願決定，被告不服，提起
    上訴，經最高行政法院於97年8月14日以97年度第797號判決
    廢棄原審判決，發回本院更為審理。
二、兩造聲明：
  (一)原告聲明：
    1.被告92年12月29日及30日就坐落台北縣三重市○○○段田
      心子小段第106之22及106之20地號等土地（以下簡稱系爭
      土地）所為之更正登記處分及被告93年1月6日函均撤銷。
    2.臺北縣政府94年4月27日北府訴決字第09305077218號函所
      為之00000000號訴願決定應予撤銷。
    3.訴訟費用由被告機關負擔。
  (二)被告聲明：
    1.駁回原告之訴。
    2.訴訟費用由原告負擔。
三、兩造爭點：本件被告就坐落台北縣三重市○○○段田心子小
              段106-20及106-22地號土地所為之更正登記暨被
              告所為93年1月6日函，是否於法有據？
  (一)原告主張之理由：
    1.經查本件系爭土地徵收程序事實上尚未完成，尚無民法第
      759條規定之適用，茲陳述如下：
      按土地法第235條規定，被徵收土地之所有權人，對於
        其土地之權利義務，於應受補償發給完竣時終止。次按
        土地徵收條例第21條亦規定被徵收土地或土地改良物之
        所有權人，對於其土地或土地改良物之權利義務，於應
        受之補償費發給完竣時終止。是如被徵收土地所有權人
        應受之補償費尚未發給完竣者，徵收程序即未完成。
      經查系爭本件土地徵收，79年徵收土地為106-2及106-
        10等二筆土地，而當時徵收補償費發放對象亦係上開二
        筆土地之所有權人，而非本件106-22及106-20地號等二
        筆土地所有權人，揆諸首揭法律規定，該徵收程序自屬
        尚未完成，原土地所有權人之權利義務即尚未終止，自
        無民法第759條規定之適用餘地。
    2.次查本件土地徵收依法亦已失其效力，茲陳述如下：
      依土地徵收條例第20條第1項規定，徵收土地或土地改
        良物應發給之補償費，應於公告期滿後15日內發給之，
        同條第2項規定，需用土地人未於公告期滿15日內將應
        補償地價及其他補償費額繳交該管轄市或縣（市）主管
        機關發給完竣者，該徵收案從此失其效力。另按司法院
        院字2704號解釋、司法院大法官會議釋字第110、425、
        516號解釋等亦同此意旨。
      本件土地徵收之需用土地人從未將徵收補償費發放予系
        爭二筆土地之土地所有權人，已如上述，則揆諸前揭法
        律規定及解釋意旨，系爭土地徵收早因15日之公告期滿
        後失其效力，被告自不得執早已失其效力之徵收案於92
        年為本件之更正徵收登記。
    3.又查本件並無被告所指土地登記規則第13條及土地法第68
      條規定更正登記之適用，茲陳述如下：
      按土地登記規則第13條規定，所謂登記錯誤係指登記事
        項與登記原因證明文件所載之內容不符。另更正登記需
        不妨害原登記之同一性，地政機關始得為之。
      經查本件並無登記事項與登記原因證明文件所載之內容
        不符之情事。蓋本件系爭土地，早經被告及台北縣政府
        於79年間確認非三重市公所01-12-47號道路徵收案範圍
        內土地在案。被告既已對外行文明確表示徵收土地之範
        圍為徵收分割後之田心子小段106-2、106-10等二筆土
        地，則被告據此登記原因證明文件辦理土地登記，自無
        登記事項與登記原因證明文件所載之內容不符之情事。
        至於臺北縣政府前於78年間所公告之徵收範圍為未分割
        前106-2、106等二筆土地，業因被告於79年確認徵收範
        圍為分割後之田心子小段106-2、106-10等二筆土地，
        於本件無再予以適用之餘地。被告辯稱當時徵收土地公
        告範圍即包括原告等所有之系爭土地云云，顯然前後矛
        盾，委不足採。
      此外，本件如被告為更正登記後，原告形同被沒收土地
        所有權，已嚴重妨害原土地登記之同一性，被告主張更
        正登記為合法云云，自屬於法無據。
    4.再查被告所為更正登記處分業已妨害原土地登記同一性，
      該更正登記處分顯屬違法，茲陳述如下：
      本件被告雖主張本件因登記之內容與三重市公所辦理申
        請分割暨徵收據以登記之申請書及證明文件不符，故依
        土地法第69條規定及土地登記規則第13條規定，以登記
        錯誤為原因辦理更正登記云云。
      惟查土地登記規則第13條規定，土地法第69條規定所稱
        登記錯誤係指登記事項與登記原因證明文件所載之內容
        不符。然依土地法第69條規定辦理更正登記時需不妨害
        原登記之同一性，所謂不妨害原登記之同一性依最高行
        政法院94年判字第997號判決意旨乃係：「更正登記後
        ，登記事項所示之法律關係應與原登記相同，不得變更
        而言。換言之，登記後之標的物、權利種類、權利人及
        義務人，均不得與登記前相異．．．被上訴人就系爭土
        地登記為更正登記，其原因既係於81年間發現69年間辦
        理地籍圖重測錯誤，而非登記事項與登記原因證明文件
        所載之內容不符，依前開規定及說明，本件原處分所指
        之登記錯誤，顯非屬土地法第69條、行為時土地登記規
        則第121條所定之登記錯誤。另系爭土地經被上訴人為
        更正登記之結果，原標示已不存在，上訴人於系爭土地
        上之所有權亦隨標的物之不存存而不復存在，即更正登
        記後之標的物、權利種類、權利人及義務人悉與更正登
        記前者不同，揆之前開規定及說明，本件更正登記顯已
        妨害登記之同一性，核非法之所許。」，行政法院（現
        改制為最高行政法院）49年判字第20號判例及最高行政
        法院96年判字第1693號判決亦同斯旨。
      經查本件被告為更正登記處分後，致原告等原所有系爭
        土地所有權均已形同遭沒收而喪失，並更易所有權人為
        三重市，前後登記之權利人已變，揆諸上開最高行政法
        院判決意旨，被告自不得依土地法第69條及土地登記規
        則第13條規定辦理更正登記。故本件被告所為更正登記
        之行政處分，顯於法有違，自應予以撤銷。
    5.又查被告所為更正登記處分有違信賴保護原則及誠實信用
      原則，茲陳述如下：
      按行政處分之相對人或公權力行使之相對人，其對公權
        力行使所生正當合理之信賴應予保護，此謂行政法上之
        信賴保護原則，並為行政程序法第8條：「行政行為，
        應以誠實信用之方法為之，並應保護人民正當合理之信
        賴。」所明定。是如行政行為罔顧人民值得保護之信賴
        ，而使人民其遭受不可預計之負擔或喪失利益，且非基
        於保護或增進公共利益所必要，又非相對人有何忍受之
        義務時，即不得為之。查信賴保護原則之適用，必須具
        信賴基礎（即國家行為）、信賴表現（人民安排其生活
        或處置其財產）及信賴值得保護（人民誠實、正當並斟
        酌公益）等要件，合先敘明。
      按本件系爭106-20及106-22地號等二筆土地係分別於89
        年間由106-11及106-13地號土地分割而來，而106-11及
        106-13地號二筆土地早經被告及台北縣政府於79年間即
        發函明白確認非三重市公所01-12-47號道路徵收案範圍
        內土地在案，業如前述。則原告等信賴系爭二筆土地既
        登記為私人所有，蓋分割前之106-11及106-13地號二筆
        土地，於土地登記簿上並未有任何徵收註記，並為被告
        所不爭執，始與該土地前所有權人合法買賣並取得土地
        所有權。被告逕自辦理更正登記並公告原告等所有權狀
        作廢，形同原告等土地所有權無預警地且無任何補償地
        遭國家沒收，而受有重大財產上之損害，情何以堪！本
        於原告信賴被告所為系爭土地非屬徵收土地範圍，且亦
        未為徵收註記之表示，進而取得土地所有權，此等信賴
        利益，自應保護，被告所為更正登記處分有違信賴保護
        原則，自應予以撤銷。
      又基於法治國家原則所導出之權利濫用之禁止，在公法
        上亦有其適用。就此學者曾舉例言：如稅捐稽徵機關承
        諾稅損義務人，表示倘稅捐義務人實現其所陳述之事實
        關係時，其將以某一特定方式，進行課稅上處理時，則
        稽徵機關嗣後即不得出爾反爾，推翻其承諾表示，而為
        不同之課稅處理，否則即有違誠實信用原則。本件系爭
        土地，被告逕以更正登記之方式將原告所有系爭土地移
        轉為需地機關所有，自行推翻早於79年間對外表示，本
        件系爭土地本非徵收範圍內土地之處分，是其所為更正
        登記顯亦違誠信原則，原處分自不容維持！
    6.另查被告辦理本件更正登記與內政部92年1月13日函「因
      地政事務所辦理正式分割時，發現實際使用面積與原報准
      徵收面積不符，申請更正徵收准予辦理」之意旨不符。經
      查79年公告徵收106-2地號土地面積為192平方公尺，此有
      被告提出之三重市01-12-47號道路工程徵收案清理表可稽
      ，並同時徵收106-2（面積178平方公尺）及106-10（面積
      13平方公尺）等二筆土地面積合計192平方公尺，並無面
      積不符之情事，以故被告本不得向上級機關申請更正徵收
      ，其申請更正徵收程序不符，則其所為更正登記處分自屬
      於法有違，而應予撤銷。
    7.末查原告乙○○、丙○○○、癸○○等3人，為被告93年1
      月6日北縣重地字第0920026069號更正登記行政處分之相
      對人，自有提起本件訴訟之權利保護必要。蓋其等所有系
      爭土地所有權亦因被告更正登記處分而形同喪失，附此敘
      明。
    綜上所述，被告所為更正登記處分，於法顯有違誤，自應予
    以撤銷，以維原告正當合法之權益。
  (二)被告答辯之理由：
    1.經查，本件依最高行政法院97年度判字第797號判決略以
      ：本件台北縣三重市01-12-47號道路工程徵收案，依地價
      補償費發放清冊所載，臺北縣三重市○○○段田心子小段
      106地號土地，地目建，面積0.0100公頃，徵收面積
      0.0015公頃；106-2地號土地，地目建，面積0.1508公頃
      ，徵收面積0.0192公頃，均僅徵收2筆土地之一部分，並
      未將整筆土地徵收，顯然本件徵收未先辦理土地分割後再
      予徵收。106-2地號土地，經內政部92年1月13日函核准更
      正徵收106-19、106-20地號土地，此有臺北縣政府92年12
      月30日公告更正徵收及92年12月30日函及附件更正徵收應
      繳回補償價額歸戶表影本為憑。核該更正徵收之結果，係
      將原徵收面積0.0192公頃，更正徵收面積為0.0162公頃，
      係徵收面積之減少，並非增加徵收面積，不影響原徵收處
      分效力。因此原告主張原徵收處分已失其效力，被告不得
      為更正徵收登記，並不可採。次查被告依臺北縣政府78年
      5月4日函奉准之土地徵收清冊及徵收土地範圍辦理徵收作
      業，於79年間將臺北縣三重市○○○段田心子小段106地
      號土地逕為分割增加106-6地號土地，106-2地號土地逕為
      分割增加106-10、106-11地號土地，又被告於89年間將臺
      北縣三重市○○○段田心子小段106-11地號土地分割增加
      106-20地號，106地號土地分割增加106-13地號土地，92
      年間將106-13地號土地分割增加106-22地號土地，足見系
      爭土地均為臺灣省政府77年8月11日函核准徵收處分之徵
      收範圍。因此原告主張系爭土地非屬徵收範圍，並不可採
      。
    2.本件被告依法為更正登記，並無違反登記之同一性，茲陳
      述如下：
      本件原告雖主張本件更正登記後，前後登記之權利人已
        產生改變，違反登記之同一性，並引最高行政法院94年
        判字第997號判決意旨，指摘本件更正登記於法有違云
        云。惟按行為時土地法第69條及行為時土地登記規則第
        134條規定之所稱登記錯誤，依土地登記規則第13條規
        定，係指登記事項與登記原因證明文件所載之內容不符
        者而言，意即所登記之內容與原始據以登記之申請書及
        證明文件不符所生之錯誤，並有原始登記原因證明文件
        可稽；又所謂登記同一性之違反，係指權利主體、種類
        、範圍或標的與原登記原因證明文件所載不符而言。
      又按本件更正登記是否合法，應審究者，為本件更正之
        登記事項與其登記原因證明文件所載之內容是否不符（
        參見最高行政法院97年度判字第797號判決發回更審理
        由）。經查本件台北縣三重市01－12-47號道路工程徵
        收案，為一期公共設施保留地全面取得徵收案，依台灣
        省政府77年5月12日召開「加速取得都市計畫公共設施
        保留地相關作業事宜會議記錄」決議，根據圖面核算使
        用部分之面積辦理徵收，確實用地範圍應依實際核准徵
        收範圍為準；需用土地管理機關為辦理01-12-47號道路
        工程，依照既有道路現況，參考道路旁住宅已有建築線
        之指定，需用坐落台北縣三重市○○○段田心子小段72
        -17號等土地34筆，計面積0.7343公頃，乃檢附徵收土
        地計畫書、徵收土地清冊、徵收土地有無妨礙都市計畫
        證明書、徵收土地圖說及土地使用計畫圖等，經台灣省
        政府77年8月11日函暨78年3月18日七八府地四字第3048
        1號函核准徵收，交台北縣政府於78年5月4日公告，及
        放置徵收土地範圍圖備供閱覽，並就公告徵收之土地為
        徵收註記；經公告徵收期滿及補償完畢，被告依台北縣
        政府79年2月2日七九北府地四字第041108號函，辦理分
        割轉載暨徵收登記。從而，三重市公所辦理01－12-47
        號道路工程徵收案，係依照既有道路現況辦理徵收作業
        ，於奉准辦理徵收及公告後，被告即應依徵收土地清冊
        及徵收土地範圍（系爭土地位於標示21、22徵收範圍內
        ）等核准文件辦理分割轉載暨徵收登記。惟被告未查明
        三重市公所辦理徵收之上開核准申請登記文件，與分割
        都市計畫樁位不符，致分割後之地籍範圍與申請徵收登
        記範圍相差甚遠。因發生分割暨徵收登記錯誤，從而登
        記之內容與三重市公所申請辦理分割暨徵收據以登記之
        申請書及證明文件不符，所生之錯誤並有三重市公所辦
        理徵收作業經核准及公告（參見徵收土地清冊及徵收土
        地範圍圖）之登記原因證明文件可稽。被告因發現錯誤
        ，將系爭土地辦理更正回復登記為原登記名義人後，併
        同辦理徵收移轉登記予需地機關台北縣三重市（管理機
        關台北縣三重市公所），更正「記入土地登記簿之事項
        」與「登記原因證明文件所載內容」相符，未超出「登
        記原因證明文件所載之內容」範圍，並無違反登記之同
        一性。
      再按「公用徵收之性質與買賣有別非屬繼承取得，乃係
        原始取得被徵收者之權利，非直接移轉於徵收者而係徵
        收者依法律之力以取得新權利。」、又「公用徵收取得
        土地權利，係基於法律賦予國家之強制權力，屬原始取
        得，不以登記為生效要件。」，分別有行政法院（現改
        制為最高行政法院）24年判字第18號判例、行政院61年
        10月14日台61內字第9954號函釋可參。另按「被徵收土
        地之所有權人，對於其土地之權利義務，於應受之補償
        費發給完竣時終止。」、「因公用徵收，於登記前已取
        得不動產物權者，非經登記，不得處分其物權。」，復
        分別為土地法第235條前段、民法第759條所明定。
      查本件原系爭土地所有權人，在78年公告徵收當時，明
        知及可得而知系爭土地係屬公告徵收範圍內（因原所有
        權人曾來函指出被告分割轉載暨徵收登記有誤，有原審
        判決可稽），且已領受徵收補償費，依土地法第235條
        前段規定，則該所有權人對於其土地之權利義務，於應
        受補償費發給完竣時終止，即令該土地尚未經地政機關
        登記為需地機關所有，僅使需地機關依民法第759條規
        定，不能處分其物權之效果。而被徵收之土地，揆諸前
        揭最高行政法院判例及行政院函釋意旨，為國家原始取
        得，不待登記完成，即已發生所有權變動之效力。是原
        土地所有權人自無權將業經徵收並受領補償費之土地所
        有權移轉於原告，從而原告雖以買賣移轉登記為系爭土
        地權利人，其原所有權人與原告間移轉系爭土地之物權
        行為自始當然無效，未涉及所有權之實質變動，自應回
        復原登記名義人。
      且查系爭土地更正回復及徵收移轉案，臺北縣政府曾以
        89年7月18日北府地用字第255739號函請被告「按徵收
        計畫圖位置及面積辦理地籍分割及徵收所有權移轉登記
        。」，其係依照原臺灣省政府地政處81年12月8日81地
        二字第97621號函說明二略以：「本案‧‧‧依原奉准
        徵收使用面積辦理地籍分割，嗣後樁位如需變更再循法
        定程序辦理撤銷及補辦徵收為妥。‧‧‧」，為免被告
        因登記不實地籍管理困難，甚且延誤後續更正徵收業務
        進行，被告先後報請上級機關查明核准，並奉臺北縣政
        府92年10月22日北府地用字第0920636356號函及92年12
        月10日北府地籍字第0920725860號函辦理，依土地法第
        69條、行為時土地登記規則第28條、第67條及第134條
        之規定為之，且徵收更正非但事前召開協調會商，被告
        於更正登記完畢以93年1月6日公告註銷權狀及通知土地
        所有權人，是原處分並無違誤。
      本件因分割轉載暨徵收登記錯誤，與奉准徵收範圍不符
        ，致系爭土地之路段迄今尚未開闢，阻礙地方發展，況
        查78年依當時既有道路現況公告徵收，迄今逾十餘年，
        道路現況及路旁建物未有任何改變，則為公益上之理由
        及避免虛耗國家有限資源，被告辦理更正登記，並通知
        原告及公告註銷權狀，於法並無違誤。
    3.況查本件原告乙○○、丙○○○、癸○○3人，就本件有
      關土地登記事務事件，並無訴之利益，茲陳述如下：
      經查本件徵收案於78年公告徵收並發放土地補償費後，
        由被告於79年間辦理106-2、106地號土地分割轉載及徵
        收登記，其中106-2地號徵收面積192平方公尺、106地
        號徵收面積15平方公尺，俟再經分別分割出106-20、
        106-22地號，嗣被告於92年辦理更正及徵收登記，系爭
        106-20地號係由原徵收106-2地號、系爭106-22地號係
        由原徵收106地號分割而來。
      次查乙○○、丙○○○2人於77年11月1日以買賣為原因
        登記106-2地號為分別共有人（系爭106-20地號係由原
        徵收106-2地號分割而來）；癸○○則係於58年4月26日
        以繼承為原因登記取得106地號所有權而為分別共有人
        （系爭106-22地號係由原徵收106地號分割而來），故
        此3人在徵收前即已取得所有權應有部分，亦均領得徵
        收補償費（參被告106、106－2地號地價補償費發放清
        冊影本），故乙○○、丙○○○、癸○○3人於更正登
        記前後未曾變動其所有權人地位，一直是系爭土地所有
        權人，是其三人不服更正登記，提起本件訴訟，應無權
        利保護要件，即無訴之利益。
    4.至原告主張因信賴登記而買受系爭土地云云，然查本件原
      告甲○○等7人於被告依法完成更正登記，回復原登記名
      義人後，致系爭土地所有權人產生變動（原告乙○○、丙
      ○○○、癸○○三人於更正登記前後未曾變動其所有權人
      地位）時，如受有損害，本得依土地法第68條規定請求救
      濟。且查原告於95年間已提起損害賠償民事訴訟，刻由台
      灣板橋地方法院（以下簡稱板橋地院）95年度重國字第4
      號審理中。另查原徵收之106-2、106地號土地，於分割後
      非屬徵收範圍而為徵收註記之106-2、106-10地號土地，
      被告已於93年8月18日、97年8月26日依93年8月9日北府地
      用字第0930554373號函、97年8月21日北府地徵字第
      090614768號函分別更正登記回復原所有權人，並於97年8
      月26日將106-6地號土地徵收註記塗銷，是被告已辦理完
      成更正登記及塗銷徵收註記。
    綜上所述，被告因登記錯誤（分割轉載暨徵收登記錯誤），
    按行為時土地法第69條及行為時土地登記規則第134條之規
    定，辦理更正登記，並無違誤。原告之訴為無理由，自應予
    以駁回。
  理  由
壹、程序部分：
一、本件起訴時被告之代表人為林清正，嗣於本件訴訟程序進行
    中變更為子○○，茲由其聲明承受訴訟，核無不合，應予准
    許，合先敘明。
二、原告乙○○、丙○○○、癸○○部分：
  (一)按提起任何訴訟請求法院裁判，均應以有權利保護必要為前
    提，具備權利保護必要者，其起訴始有值得權利保護之利益
    存在，故又稱為訴之利益；是原告之訴，依其所訴之事實，
    須以具備權利保護必要為前提，方進而就其實體法上之主張
    予以審理，殆無疑義。
  (二)經查原告乙○○、丙○○○、癸○○3人提起本件行政訴訟
    ，無非以被告93年1月6日函亦以渠等為相對人，因渠等對系
    爭土地之所有權亦因被告更正登記之處分而形同喪失，故有
    提起本件訴訟之必要等語為據。然查原告乙○○、丙○○○
    、癸○○3人所爭執之土地應有部分所有權，分別係針對系
    爭106-20、106-22地號土地為之（原告癸○○爭執該2筆地
    號土地、原告乙○○、丙○○○僅爭執106-20地號土地），
    惟渠等最初以繼承或買賣為發生原因當時，乃皆就系爭106
    、106-2地號土地為之，其中原告癸○○係於57年4月2日因
    繼承分別取得系爭106、106-2地號土地所有權各應有部分
    1/4，而為分別共有人，並於58年4月26日登記完畢（迨87年
    10月22日，出賣系爭106-2地號土地所有權應有部分1/4予原
    告庚○○、壬○○、辛○○3人，並於87年12月28日移轉所
    有權登記完畢），而原告乙○○、丙○○○2人則係於77年
    10月5日，自游榮義處購得系爭106-2地號土地所有權應有部
    分1/36，並於77年11月1日移轉所有權登記完畢在案，有舊
    式手抄式土地登記簿謄本在卷可憑，是原告乙○○、丙○○
    ○、癸○○3人取得系爭106、106-2地號土地應有部分所有
    權，均係在本件經臺灣省政府分別以77年8月11日函及78年3
    月18日函核准徵收，臺北縣政府並以78年5月4日公告徵收及
    發放補償費之前，並均經被告予以徵收註記在案，堪以認定
    。經查系爭106地號土地，於79年5月22日分割登記出106-6
    地號土地，迨89年間始再次分割出106-13地號土地，至92年
    間，分割後新增之106-13地號土地又再分割出106-22地號土
    地，惟分別於89年、92年間自106地號土地分割新增之
    106-13、106-22地號土地雖均係劃分為徵收範圍，卻分別於
    89年、92年間分割新增登記時皆漏未轉登載徵收註記字樣；
    而系爭106-2地號土地係於79年間分割出106-11地號土地（
    此外尚分割出106-10地號土地），再於89年間始分割出
    106-20地號土地（分割新增之106-10地號土地《已轉登載徵
    收註記》亦於89年間再次分割出106-19地號土地），此觀卷
    附舊式手抄式土地登記簿謄本及附表1所示移轉所有權登記
    情形即明。是系爭106-20、106-22地號土地所為之登記確有
    與原始土地（即系爭106、106-2地號土地）徵收登記之登記
    原因及徵收登記事實不符之情形，堪以確定。
  (三)被告主張原告乙○○、丙○○○、癸○○3人既在本件徵收
    前即已取得系爭土地所有權應有部分，並均經移轉所有權登
    記完畢，自無礙於渠等於本件徵收前即已取得系爭地號土地
    應有部分所有權之事實，且渠等均領得徵收補償費（卷附被
    告106、106－2地號地價補償費發放清冊影本參照），故乙
    ○○、丙○○○、癸○○3人於更正登記前、後之所有權人
    地位均未曾變動，自無訴之利益可言，固非全然無憑。惟查
    被告93年1月6日函以原告乙○○、丙○○○、癸○○3人為
    相對人，實係肇因於79年間分割新增之106-11地號土地漏未
    轉登載徵收註記（系爭106-2地號土地，業經被告依臺北縣
    政府78年5月4日徵收公告予以徵收註記登記在案），嗣於89
    年間再次輾轉分割新增之106-20地號土地，因79年分割新增
    之106-11地號土地漏未轉登徵收註記，故亦未轉登載徵收註
    記字樣，而系爭106地號土地固於78年即業經徵收註記在案
    ，但分別於89年、92年間自106地號土地分割新增之106-13
    、106-22地號土地雖均係劃分為徵收範圍，卻分別於89年、
    92年間分割新增登記時皆漏未轉登載徵收註記字樣，是以，
    為期輾轉分割出之106-20及106-22地號土地登記與其原始土
    地之登記發生原因與徵收登記事實趨於一致之正確性，遂除
    更正登記並予以補登載徵收登記（分別於92年12月29日、92
    年12月30日更正登記完畢）外，復以原告乙○○、丙○○○
    、癸○○3人為對象發函，本難謂與渠等權益全然無涉；況
    系爭106-20地號土地更正登記前之所有權人係原告庚○○、
    壬○○、辛○○3人，更正登記後回復為原告癸○○所有，
    於所有權權益已然發生變動，遑論更正登記之項目包括補登
    載與本件徵收案相符之徵收登記，由需用土地人所取得所有
    權，亦即更正所有權人為臺北縣三重市公所，徵之首開說明
    ，殊難謂無權利保護之實益。故原告乙○○、丙○○○、癸
    ○○3人提起本件訴訟，非無訴之利益，即具備權利保護之
    必要，被告所稱顯有誤解，自應就渠等所為實體法上之主張
    予以進一步之審理。
貳、本件實體部分：
一、按「登記人員或利害關係人，於登記完畢後，發見登記錯誤
    或遺漏時，非以書面聲請該管上級機關查明核准後，不得更
    正。」，行為時土地法第69條定有明文。次按「登記人員或
    利害關係人於登記完畢後，發現登記錯誤或遺漏時，應申請
    更正登記。登記機關於報經上級地政機關查明核准後更正之
    。前項登記之錯誤或遺漏，如純屬登記人員記載時之疏忽，
    並有原始登記原因證明文件可稽者，上級地政機關得授權登
    記機關逕行更正之。前項授權登記機關逕行更正之範圍由其
    上級地政機關定之。」，復為行為時土地登記規則第134條
    （95年6月19日修正刪除）所規定。上開法條所謂之「登記
    錯誤」，依土地登記規則第13條之規定，係指登記事項與登
    記原因證明文件所載之內容不符；所稱「遺漏」，係指應登
    記事項而漏未登記者而言。又「登記機關發見登記有錯誤時
    ，除於不妨害原登記之同一性之前提下，得依土地法第69條
    規定，以書面聲請該管上級機關核准後更正外，依現行法令
    ，縱令發見原登記原因有瑕疵，亦無從依職權自為塗銷登記
    。」，最高行政法院亦著有49年度判字第20號判例足資參照
    。準此，依土地法第69條規定所為之更正登記，應不妨害原
    登記之同一性；而所謂不妨害登記之同一性者，係指更正登
    記後，登記事項所示之法律關係應與原登記相同，不得變更
    而言，先予說明。
二、緣臺北縣三重市01-12-47道路用地，為一期公共設施保留地
    全面取得徵收案範疇，乃係依臺灣省政府77年5月12日召開
    之「加速取得都市計畫公共設施保留地相關作業事宜會議記
    錄」決議，按圖面核算使用部分之面積辦理徵收，確實用地
    範圍以實際核准徵收範圍為準；而需用土地管理機關臺北縣
    三重市公所為辦理該01-12-47號道路工程，依既有道路現況
    ，並參考道路旁住宅已有建築線之指定，認需用坐落臺北縣
    三重市○○○段田心子小段第72-17、106、106-2地號等土
    地計34筆，面積共約0.7343公頃，乃檢附徵收土地計畫書、
    徵收土地清冊、徵收土地有無妨礙都市計畫證明書、徵收土
    地圖說及土地使用計畫圖等，經臺灣省政府分別以77年8月
    11日函及78年3月18日函核准徵收，臺北縣政府並以78年5月
    4日公告徵收及發放補償費，暨放置徵收土地範圍圖備供閱
    覽，並就公告徵收之土地為徵收註記。系爭臺北縣三重市○
    ○○段田心子小段第106、106-2地號土地2筆均經台灣省政
    府以78年3月18日函通知臺北縣三重地政事務所予以登記核
    准徵收註記及徵收面積（其中106地號土地面積0.0100公頃
    、徵收面積0.0015公頃；106-2地號土地面積0.1508公頃、
    徵收面積0.0192公頃）在案。嗣上開徵收案經公告徵收期滿
    及補償完畢，被告依臺北縣政府79年2月2日七九北府地四字
    第041108號函，辦理分割轉載徵收登記時，因本件徵收非以
    都市○○道路為範圍，且偏差甚多，而被告則係依都市計畫
    樁位辦理分割並將相關戳記登載於都市○○道路土地之登記
    簿上，且將部分土地辦竣所有權移轉登記與需地機關即臺北
    縣三重市公所，致未查悉三重市公所辦理徵收之上開核准申
    請登記文件，與分割都市計畫樁位不符，復因未確實核對分
    割後之地籍範圍及面積是否與實際徵收範圍相符，亦未查對
    實際狀況，亦即，於79年間分別自106地號土地分割出106-6
    地號土地、自106-2地號土地分割出106-10、106-11地號土
    地時，僅分割後新增之106-11地號土地漏未轉登載徵收註記
    ，其餘106、106-2地號土地均仍維持原徵收註記，分割後新
    增之106-6、106-10地號土地亦均轉登載徵收註記；迨89年
    間，分割後新增之106-10地號土地（已轉登載徵收註記）復
    再次分割出106-19地號土地，分割後新增之106-19地號土地
    係屬徵收範圍，卻漏未轉登徵收註記，106-10地號土地部分
    非屬徵收範圍，但仍註記徵收字樣；分割新增之106-11地號
    土地（於79年間分割新增漏未轉登載徵收註記）復再次分割
    出106-20地號土地，分割後新增之106-20地號土地，因79年
    分割新增之106-11地號土地漏未轉登徵收註記，故亦未轉登
    載徵收註記字樣；106地號土地（前於79年間分割出106-6地
    號土地）另再次分割出106-13地號土地，迨92年間，分割後
    新增之106-13地號土地又再分割出106-22地號土地，惟分別
    於89年、92年間自106地號土地分割新增之106-13、106-22
    地號土地雖均係劃分為徵收範圍，卻分別於89年、92年間分
    割新增登記時皆漏未轉登載徵收註記字樣等情，致於公告徵
    收後，被告仍受理買賣移轉登記，系爭106-20及106-22地號
    土地所有權遂移轉登記予原告甲○○等7人。被告經呈請內
    政部以92年1月13日函核准更正徵收，並奉臺北縣政府92年
    10月12日函、92年10月22日函辦理，而分別於92年12月29日
    、92年12月30日更正登記完畢，臺北縣政府復以92年12月30
    日公告更正徵收，亦即以更正為登記原因，辦理系爭土地更
    正登記為原登記名義人後，並辦理徵收移轉登記，即補登載
    與本件徵收案相符之徵收登記，由需用土地人所取得所有權
    ，亦即更正所有權人為臺北縣三重市公所。另被告以93年1
    月6日函通知原告甲○○等7人，略以渠等原執管之土地所有
    權狀已依土地登記規則第67條規定公告作廢等情，有上開函
    、公告等影本及（舊式手抄式）土地登記簿謄本、（新式電
    腦列印）土地登記謄本等件在卷可稽。茲本件兩造所爭執者
    厥為系爭106-20及106-22地號土地之更正登記有無違誤？經
    查：
  (一)按土地登記之權利標的為私權者，登記雖屬私權得喪變更之
    公表，惟係行政機關之所為，並無確定私權之效力。已登記
    之私權內容與實際不符者，登記機關除因登記錯誤或遺漏，
    得依土地法第69條規定更正外，非經民事法院確定判決，不
    得逕為更正登記。登記機關得更正之錯誤或遺漏，係指登記
    內容與登記所源自之原始文件不符而言。若因登記內容與原
    始文件以外之資料不符，即認為登記錯誤或遺漏而更正登記
    ，自非適法，業經最高行政法院94年度判字第79號判決明揭
    在案。
  (二)次按「．．．『登記機關發見登記有錯誤時，除於不妨害原
    登記之同一性之前提下，得依土地法第69條規定，以書面聲
    請該管上級機關核准後更正外，依現行法令，縱令發見登記
    原因有瑕疵，亦無從依職權自為塗銷登記。』，本院49年判
    字第20號著有判例。則依法完成之土地登記，除依土地法第
    69條，亦即依土地登記規則第12條所定，登記錯誤或遺漏，
    係因登記事項與登記原因文件所載之內容不符，而依同規則
    第121條規定由該管上級機關核准或授權由登記人員逕為更
    正之情形外，不得以發現登記之原因有瑕疵，逕為塗銷之登
    記殊明。．．．」，最高行政法院亦著有81年度判字第1169
    號判決可資參照。
  (三)原告雖主張渠等於買賣系爭106-20及106-22地號土地時，土
    地登記謄本並未記載徵收註記，因上開土地係先更正登記予
    原告前手，嗣又移轉予三重市公所所有，土地更正登記前後
    權利人已不同，是土地登記之同一性業已改變；依最高行政
    法院判決94年度判字第997號判決意旨，更正登記需不妨害
    原登記之同一性，地政機關始得為之，本件被告為更正登記
    後，形同沒收原告土地所有權，已妨害土地登記之同一性，
    系爭更正登記自非合法，應予撤銷云云。
  (四)惟查系爭臺北縣三重市○○○段田心子小段第106、106-2地
    號土地2筆，業經台灣省政府以78年3月18日函通知臺北縣三
    重地政事務所予以登記核准徵收註記及徵收面積，臺北縣政
    府並以78年5月4日公告徵收及發放補償費，暨放置徵收土地
    範圍圖備供閱覽在案，其中系爭106地號土地面積0.0100公
    頃、徵收面積為0.0015公頃，至106-2地號土地面積0.1508
    公頃、徵收面積則為0.0192公頃，有臺灣省政府77年8月11
    日函、78年3月18日函及臺北縣政府78年5月4日公告暨（舊
    式手抄式）土地登記簿謄本等件在卷可資參照，自系爭106
    、106-2地號土地（舊式手抄式）土地登記簿謄本所載內容
    以觀，均於「備考」欄一欄蓋用登載『已核准徵收  省府
    78.3.18七八府地四字第30481號核准』字樣之雙框戳記，足
    見系爭106、106-2地號土地2筆，係分別於78年間，以『已
    核准徵收』為登記原因，並以臺灣省政府78年3月18日核准
    徵收函為登記原因文件，至為灼然。經核當時被告所為『已
    核准徵收  省府78.3.18七八府地四字第30481號核准』字樣
    之徵收註記登記，該等登記事項既與登記原因文件所載之內
    容相符，自堪認系爭106、106-2地號土地2筆已於78年間經
    合法徵收登記在案，此與本件徵收案於執行程序上是否業經
    完成係屬二事，原告將本件徵收案經徵收之土地有無經『合
    法徵收登記』與本件徵收案有否『全部完成』混為一談，所
    稱系爭土地徵收程序事實上尚未完成，尚無民法第759條規
    定之適用，及本件土地徵收依法亦已失其效力云云，委無可
    採。準此，縱系爭106、106-2地號土地於78年間徵收註記登
    記後，自79年間起，歷經89年、92年，有多次分割登記及輾
    轉分割登記之情形，仍無解於系爭106、106-2地號土地2筆
    已於78年間經合法徵收登記之事實之成立。故自79年、89年
    迄92年間止，由系爭106、106-2地號土地分割出及輾轉分割
    出之106-6、106-10、106-11、106-13、106-19、106-20及
    106-22地號土地，均仍受原始地號土地即系爭106、106-2地
    號土地自始徵收登記事實之拘束，亦即，系爭106、106-2地
    號土地之原始登記即『已核准徵收省府78.3.18七八府地四
    字第30481號核准』，對「自始徵收登記」後始分割出及輾
    轉分割出之106-6、106-10、106-11、106-13、106-19、
    106-20及106-22地號土地，均有其拘束力，堪以認定。
  (五)第以系爭106地號土地，於79年間分割登記出106-6地號土地
    ，當時業已轉登載徵收註記字樣，迨89年間再次分割出
    106-13地號土地時，雖仍係劃分在徵收範圍內，卻於分割新
    增106-13地號土地登記時漏未轉登載徵收註記字樣，迨至92
    年間，分割後新增之106-13地號土地又再分割出106-22地號
    土地，固仍係屬徵收範圍，但於分割新增登記時亦漏未轉登
    載徵收註記字樣；至系爭106-2地號土地於79年間分割出
    106-10、106-11地號土地時，僅分割後新增之106-11地號土
    地漏未轉登載徵收註記，其餘106-2地號土地仍維持原徵收
    註記，分割後新增之106-10地號土地亦轉登載徵收註記，迨
    89年間，分割後新增之106-10地號土地（已轉登載徵收註記
    ）復再次分割出106-19地號土地，分割後新增之106-19地號
    土地係屬徵收範圍，卻漏未轉登徵收註記，而106-10地號土
    地部分非屬徵收範圍，但仍註記徵收字樣，另分割新增之
    106-11地號土地（於79年間分割新增漏未轉登載徵收註記）
    亦於89年間再次分割出106-20地號土地，分割後新增之
    106-20地號土地，因79年分割新增之106-11地號土地漏未轉
    登徵收註記，故亦未轉登載徵收註記字樣等情，有（舊式手
    抄式）土地登記簿謄本、（新式電腦列印）土地登記謄本等
    件可據以對照，並為兩造所不爭，自堪認為實在。由上述系
    爭106、106-2地號土地分割出及輾轉分割出之106-6、
    106-10、106-11、106-13、106-19、106-20及106-22地號土
    地登記觀之，可知系爭106-20及106-22地號土地確有與其最
    初原始地號土地（即系爭106、106-2地號土地）原始登記原
    因及徵收登記事實不符之情形，自堪認系爭完成之106-20及
    106-22地號土地登記，確有該當於行為時土地法第69條規定
    ，亦即符合行為時土地登記規則第134條所規定之「登記錯
    誤」或「遺漏」之情形。是以，系爭完成之106-20及106-22
    地號土地登記，渠等登記事項既係與原始登記原因文件所載
    之內容不符，亦與原始地號土地即系爭106、106-2地號土地
    自始即有徵收登記之事實相悖，而該當於行為時土地法第69
    條及土地登記規則第134條所指「登記錯誤」或「遺漏」之
    情形，自得依土地登記規則第121條規定，由該管上級機關
    核准或授權由登記人員逕為更正。故本件揆諸前揭最高行政
    法院判決意旨，自得由登記機關（即被告）依法將登記內容
    與登記所源自之原始文件不符部分，即將登記錯誤或遺漏部
    分予以更正，堪以確定。則被告以本件道路工程徵收案，其
    於78年間依法為徵收註記登記後，自79年間起，原應依本件
    徵收案徵收土地清冊及徵收土地範圍等核准文件，據以辦理
    自系爭106、106-2地號土地分割出及輾轉分割出之上開土地
    轉載徵收登記，惟其未查明三重市公所辦理本件徵收案之上
    開核准申請登記文件，與分割都市計畫樁位不符，有差異情
    形存在，致使於79年、89年及92年間之歷次分割及輾轉分割
    登記後之土地地籍範圍與原始徵收登記範圍相差甚遠，待經
    發現上述錯誤後，即呈請內政部以92年1月13日函核准更正
    徵收，並奉臺北縣政府92年10月12日函、92年10月22日函辦
    理，而分別於92年12月29日、92年12月30日更正登記完畢（
    臺北縣政府復以92年12月30日公告更正徵收），所為更正登
    記，即非無憑。
  (六)再按「依本規則登記之土地權利，除本規則另有規定外，非
    經法院判決塗銷確定，登記機關不得為塗銷登記。」、「更
    正登記以不妨害原登記之同一性為限，若登記以外之人對於
    登記所示之法律關係有所爭執，則應訴由司法機關審判，以
    資解決。」，分別為土地登記規則第7條、更正登記法令補
    充規定第7點所明定。且參照行政法院81年判字第1169號判
    決，除依土地登記規則第134條（95年6月19日修正刪除）所
    定登記錯誤或遺漏，係因登記事項與登記原因證明文件所載
    內容不符，並有原始登記原因證明文件可稽者，而依規定由
    該管上級地政機關核准或授權登記機關逕行更正之情形外，
    不得以發現之登記內容有瑕疵，逕為塗銷登記。又所謂登記
    同一性之違反，係指權利主體、種類、範圍或標的與原登記
    原因證明文件所載不符而言。
  (七)經查系爭106-20及106-22地號土地更正登記，係回復與其最
    初原始地號土地（即系爭106、106-2地號土地）原始登記原
    因及徵收登記事實相符之狀態，已如前述，此種將登記錯誤
    或遺漏部分予以更正之登記，既係使其登記與原始地號土地
    即系爭106、106-2地號土地自始徵收登記之事實臻於一致，
    而達正確登記之目的，其權利主體、種類、範圍或標的與原
    登記原因證明文件所載並無不符，且更正登記後，登記事項
    所示之法律關係亦與原始地號土地（即系爭106、106-2地號
    土地）之原徵收登記相同，並無變更之情形，依前揭法條規
    定及判決意旨暨上開說明，尚無妨害原登記之同一性可言，
    亦與信賴保護原則及誠實信用原則無涉，所為更正登記之處
    分，於法要無不合。嗣被告於更正登記後，以93年1月6日函
    通知原告甲○○等7人，略以渠等原執管之土地所有權狀已
    依土地登記規則第67條規定公告作廢等情，究其原因無非係
    因系爭106-20及106-22地號土地所有權人經更正登記後，已
    更正所有權人為臺北縣三重市公所，前所核發之土地所有權
    狀自應依法公告作廢，所為即非無憑。故被告按行為時土地
    法第69條及行為時土地登記規則第134條之規定，所為更正
    登記及93年1月6日函，洵屬有據。原告所稱系爭被告之更正
    登記妨礙原登記之同一性及有違信賴保護原則、誠實信用原
    則云云，殊有誤解，合此指明。
  (八)至原告訴稱渠等因不知系爭106-20及106-22地號土地係屬徵
    收範圍，致受有損害一節。經查土地法第43條所謂登記有絕
    對效力，係為保護第三人起見，將登記事項賦與絕對真實之
    公信力，並非於保護交易安全之必要限度以外，承認事實上
    不存在之權利，最高法院亦著有94年度台上字第66號判決可
    佐。是民法上土地所有權移轉登記究否合法，自應由普通法
    院實體審查認定，且更正土地登記係屬行政登記，並不影響
    原始當事人間土地所有權實質之歸屬，行政法院僅就「更正
    登記」之行政處分是否合法進行審查，即就「外觀上有無登
    記錯誤」或「遺漏」等情事為形式認定，與普通法院「實質
    登記有無錯誤？」、「土地所有權移轉登記究否合法？」等
    之實質認定權係屬二事，當事人如認系爭106-20及106-22地
    號土地所有權之移轉登記，係因系爭徵收登記有「登記錯誤
    」或「遺漏」致受有侵害，亦應循民事訴訟程序途徑，訴請
    普通法院解決，方屬正辦。另本件業經原告在95年間，向板
    橋地院提起損害賠償之訴訟，刻正由該院95年度重國字第4
    號審理中（目前裁定停止訴訟程序），為兩造所是認，附此
    陳明。
  綜上所述，本件被告所為更正登記之處分及93年1月6日函，揆
  諸首揭法條規定及判例意旨暨上開說明，並無違誤，訴願決定
  予以維持，亦無不合，原告徒執前詞，訴請撤銷，為無理由，
  應予駁回。另兩造其餘之主張及陳述等，因與本件判決結果不
  生影響，爰不予一一指駁論究，併此述明。
據上論結，本件原告之訴為無理由，依行政訴訟法第98條第1項
前段、第104條、民事訴訟法第85條第1項前段，判決如主文。
中    華    民    國    98    年     7     月    9    日
                    臺北高等行政法院第六庭
                              審判長法  官  闕銘富
                                    法  官  許瑞助
                                    法  官  林育如
上為正本係照原本作成。
如不服本判決，應於送達後20日內，向本院提出上訴狀並表明上
訴理由，如於本判決宣示後送達前提起上訴者，應於判決送達後
20日內補提上訴理由書（須按他造人數附繕本）。
以  上  正  本  證  明  與  原  本  無  異
中    華    民    國    98    年    7     月    9     日
                                    書記官  劉育伶


司法院資訊處製作；財團法人民間司法改革基金會備份。
